【裁判字號】    96,上重訴,66
【裁判日期】    970131
【裁判案由】    毒品危害防制條例等
【裁判全文】
臺灣高等法院臺中分院刑事判決        96年度上重訴字第66號
上  訴  人
即  被  告  乙○○
                    現羈押於台灣台中看守所
選任辯護人  張淑琪律師
上列上訴人因毒品危害防制條例等案件，不服臺灣臺中地方法院
96年度重訴字第2889號中華民國96年11月5日第一審判決(起訴案
號：臺灣臺中地方法院檢察署96年度偵字第16678號)，提起上訴
，本院判決如下：
    主  文
原判決關於運輸毒品海洛因部分及所定之應執行刑均撤銷。
乙○○共同運輸第一級毒品，處有期徒刑貳拾年；扣案之第一級
毒品海洛因貳罐（不含包裝罐，與另查扣之小包內之毒品海洛
因合計淨重貳肆伍捌點貳伍公克）沒收銷燬之；扣案之海洛因包
裝罐貳個、行動電話貳支（分別內含門號為0000000000號、0000
000000號之SIM卡）、不詳號碼之行動電話SIM卡壹張及登機手提
箱壹個，均沒收。
其餘上訴駁回。
上開撤銷改判部分所處之刑與上訴駁回部分所處之刑（即轉讓毒
品部分處有期徒刑壹年捌月），主刑部分應執行有期徒刑貳拾壹
年。
    犯罪事實
一、乙○○綽號「菜頭」，明知毒品海洛因、甲基安非他命分別
    經公告列為毒品危害防制條例第2條第2項第1款、第2款所管
    制之第一級、第二級毒品，不得製造、運輸、販賣、意圖販
    賣而持有及轉讓，且知毒品海洛因亦係行政院依據懲治走私
    條例第2條第4項「公告管制物品項目及其數額」甲類第4款
    之管制進出口物品，依法不得運輸或私運進口，其於民國94
    年間結識蔡依霖（蔡依霖共同運輸毒品海洛因部分，業據本
    院以96年度上重訴字第8號判處有期徒刑17年，嗣經最高法
    院以96年度台上字第3348號駁回上訴確定，下稱前案）後，
    即向蔡依霖提及若代其前往菲律賓夾帶毒品海洛因返國，事
    成後將給予一定數量之毒品供施用以為報酬。嗣乙○○即於
    95年8月8日前某日主動與蔡依霖聯繫，詢問蔡依霖是否有意
    願自菲律賓馬尼拉市幫其夾藏毒品海洛因闖關入境，蔡依霖
    亦明知海洛因係第一級毒品，且係上開管制進出口之物品，
    依法不得運輸進口，惟因染有施用毒品之惡習，為貪圖免費
    獲得毒品以供施用之利益，竟應允之，而與乙○○共同基於
    自菲律賓私運毒品海洛因進入臺灣地區之犯意聯絡，雙方約
    定由乙○○事先為蔡依霖訂妥往返臺灣桃園國際機場及菲律
    賓馬尼拉市之機票，並安排蔡依霖在馬尼拉市之住宿飯店，
    同時交付蔡依霖現金比索5000元，作為在馬尼拉之食宿費用
    。95年8月8日上午，乙○○即與另一名真實姓名、年籍均不
    詳之男子（無證據證明其與蔡依霖及乙○○亦有私運毒品海
    洛因之犯意聯絡），共同駕車至雲林縣虎尾鎮安溪里87號之
    蔡依霖住處，搭載蔡依霖前往臺灣桃園國際機場，搭機至菲
    律賓夾帶毒品。於前往機場途中，因蔡依霖毒癮發作，乙○
    ○為達順利私運毒品海洛因入境之目的，乃另基於轉讓第一
    級毒品之犯意，將其所有之海洛因 1小包無償提供予蔡依霖
    吸食以解癮（數量不詳，但為後述自蔡依霖身上香菸盒內遭
    查扣之毒品海洛因3小包中之1包，起訴書誤載為已用罄），
    蔡依霖則在其所搭乘之車輛行經臺中市區時，在車上以將毒
    品海洛因摻入香菸內點燃吸食之方式而施用海洛因（蔡依霖
    施用毒品部分，另經檢察官聲請法院裁定送觀察勒戒）。迨
    抵達臺灣桃園國際機場後，蔡依霖即於同日13時許，搭乘中
    華航空公司（下稱華航)CI635號班機前往菲律賓馬尼拉市，
    乙○○亦於翌日（8月9日)乘坐華航CI635號班機前去馬尼拉
    市。嗣於同年月 10日清晨6時許，乙○○則至蔡依霖於菲律
    賓馬尼拉市所投宿之飯店，並於該處等候電話聯繫拿取毒品
    海洛因之事宜。未幾，乙○○接獲來電，即自行離開片刻後
    ，旋攜帶瓶口封裝完整，瓶外並以透明塑膠紙包封之GNE 廠
    牌，SO YPROTEIN塑膠罐包裝之毒品海洛因2罐（警秤毛重分
    別為1373公克及1318公克)返回蔡依霖飯店房間，再將該2罐
    毒品海洛因以毛巾包裹後（該毛巾並無證據足以證明係乙○
    ○或蔡依霖所有），放入蔡依霖所有之登機手提箱內，要求
    蔡依霖以行李夾帶毒品海洛因之方式，運輸回臺灣，並囑咐
    蔡依霖回臺灣通過海關檢驗入境後，即等候乙○○的電話聯
    絡接應所運輸入境之毒品海洛因事宜。在此同時，因蔡依霖
    之毒癮復發，乙○○恐蔡依霖因此無法將該等毒品海洛因私
    運入境，乃承續上開無償轉讓第一級毒品之犯意，且明知甲
    基安非他命為安非他命類之藥品，為主管機關於 75年7月11
    日即公告禁止使用之藥物，屬於藥事法所規定之禁藥，不得
    持有及轉讓，仍同時基於轉讓禁藥之犯意，同時免費提供 2
    包毒品海洛因（與先前於臺灣地區所無償提供之該包毒品海
    洛因，警秤合計毛重4.75五公克）及不詳數量之第二級毒品
    甲基安非他命予蔡依霖施用（蔡依霖已在菲律賓馬尼拉市所
    投宿之飯店內將該甲基安非他命用罄）。至當日下午，蔡依
    霖即於菲律賓馬尼拉市時間14時30分許，在該市之機場搭乘
    長榮航空公司BR 272號班機，而於同日臺北時間17時許返抵
    臺灣桃園國際機場。因蔡依霖與乙○○共同運輸、私運毒品
    海洛因入境之行為，警方早已接獲秘密線報而予監控中，故
    蔡依霖在臺灣桃園機場第二航廈接受入境查驗時，即由內政
    部警政署航空警察局之安檢人員，先引導蔡依霖至入境檢查
    室第八號應申報檯受檢，再會同財政部臺北關稅局查緝人員
    ，以Ｘ光機檢測儀檢查蔡依霖所攜帶之登機手提箱確定有異
    後，當場在該登機手提箱內查扣以GNE廠牌，SOY PROTEIN塑
    膠罐包裝之毒品海洛因 2罐，並在蔡依霖身上所放置之香菸
    盒內，另扣得乙○○接續提供予蔡依霖施用之毒品海洛因 3
    小包（連同上開海洛因2罐，合計淨重2458.25公克，空包裝
    總重233.91公克，純度百分之68.8，純質淨重1691.28公克)
    及蔡依霖所有，與乙○○聯繫私運毒品之0000000000、0000
    000000號行動電話各1支（含SIM卡各1張)及另一不詳電話號
    碼之SIM卡1張，上開裝運毒品之登機手提箱 1個，暨上開蔡
    依霖用以置放乙○○所無償提供之毒品海洛因 3小包之香菸
    盒1個及旅行社訂位代號2紙。乙○○為免遭緝獲，乃於當日
    刻意搭乘不同之班機入境（華航CI632號班機)，於察覺蔡依
    霖遭逮捕後，即自行逃逸匿藏。迨至96年7月4日20時30分許
    ，員警在彰化縣溪湖鎮○○路 ○段即中山高速公路員林交流
    道下執行毒品案件之查緝時，發現乙○○駕駛其弟林晏似（
    另因毒品案件遭通緝中）所有之WQ－7888號自用小客車形跡
    可疑，乃趨前盤查，當場在乙○○身上扣得毒品海洛因 3包
    等物（毒品合計淨重0.59公克，空包裝袋重0.62公克。所涉
    施用毒品犯行，另經檢察官聲請法院裁定送觀察勒戒）。
二、案經臺中市警察局第四分局報請臺灣臺中地方法院檢察署檢
    察官偵查起訴。
    理    由
壹、證據能力部分：
一、按被告以外之人於偵查中向檢察官所為之陳述，除顯有不可
    信之情況者外，得為證據，刑事訴訟法第 159條之1第2項定
    有明文。是否「顯有不可信之情況」，係由法院依該偵查中
    陳述之外部情況以為判斷。查證人蔡依霖於檢察官偵訊中，
    經諭知證人具結之義務及偽證之處罰並命朗讀結文具結後，
    以證人之身分完整、連續陳述事件之經過，檢察官就上開偵
    查訊問之實施，並無任何違反相關規定之瑕疵，且證人蔡依
    霖亦於原審到庭接受交互詰問，已保障被告詰問之權利，而
    其於原審所為之陳述核與偵訊時所證述之情節相符，證人蔡
    依霖於偵訊時之證詞並無「顯有不可信之情況」，應認具證
    據能力。
二、次按被告以外之人於檢察事務官、司法警察官或司法警察調
    查中所為之陳述，與審判中不符時，其先前之陳述具有較可
    信之特別情況，且為證明犯罪事實存否所必要者，得為證據
    ，刑事訴訟法第159條之2定有明文，依該條之反面解釋，若
    被告於警詢所述核與其於審理中證述之情節相符，自應有證
    據能力。本案證人蔡依霖於 95年8月11日所製作之警詢筆錄
    ，距離案發時僅隔一日，當時就有關之案發情節記憶最為清
    晰，且當時被告並未在場，證人直接面對警員詢問所為陳述
    應較為坦然，亦較無時間或動機去編造事實，客觀上亦較難
    認與被告間有勾串情事，其陳述自具有較可信性，而證人蔡
    依霖於警詢所供：本案係綽號「菜頭」（即被告）安排其前
    往馬尼拉私運毒品入境之情節，又核與其於原審所證相符，
    是依上開法條之反面解釋，蔡依霖於警詢所為之陳述亦有證
    據能力。以上合先敘明。
貳、實體部分
一、訊據被告乙○○固坦承其確實認識蔡依霖，並曾於95年6 月
    22日與蔡依霖至菲律賓旅遊 3日，且係一同搭乘同班機往返
    ，另其於95年8月9日亦有自行搭機前往菲律賓馬尼拉市等情
    ，惟矢口否認轉讓毒品海洛因、甲基安非他命予蔡依霖，暨
    囑由蔡依霖將上開 2罐毒品海洛因自菲律賓馬尼拉市私運入
    境臺灣地區等情，辯稱：伊雖認識蔡依霖，且曾邀約一起至
    菲律賓賭博，但伊等並非十分熟稔之朋友，所以伊不可能無
    償轉讓毒品予蔡依霖施用。況且伊不知道蔡依霖在95年8月8
    日亦有前往馬尼拉市，伊於同年8月9日前往菲律賓是辦理私
    事，並沒有在馬尼拉市與蔡依霖碰面，如何無償給與毒品或
    囑由蔡依霖將毒品私運入境云云。
二、惟查：
  (一)蔡依霖於95年8月8日搭機前往菲律賓馬尼拉市，係由綽號「
    菜頭」之被告事先為其訂妥往返臺灣桃園國際機場及菲律賓
    馬尼拉市之機票，並安排蔡依霖於菲律賓之住宿飯店，且於
    同年8月8日上午，係由被告與另一真實姓名、年籍均不詳之
    男子一同駕車至蔡依霖位於雲林縣虎尾鎮之住處，搭載蔡依
    霖前往臺灣桃園國際機場，途中被告即先行無償提供毒品海
    洛因1小包予蔡依霖解癮。嗣被告於同年 8月10日清晨6時許
    ，復前往蔡依霖投宿之飯店，並於該處接獲來電後，即自行
    外出片刻，旋即攜帶扣案之GNE廠牌、SOYPROTEIN塑膠罐2罐
    （警秤毛重分別為1373公克及1318公克）返回蔡依霖飯店房
    間，再將該 2罐塑膠罐以毛巾包裹後，放入蔡依霖之登機手
    提箱內，要求其將該塑膠罐帶回臺灣，並囑咐蔡依霖待其通
    過海關檢驗入境後，會再與其聯繫接應毒品事宜，同時在飯
    店房間內又提供毒品海洛因 2小包及數量不詳之毒品甲基安
    非他命予蔡依霖施用等情，業據證人蔡依霖於警詢、偵查及
    原審時供證綦詳（見中分四偵字第0960017948號警卷第23至
    26 頁、偵字第16678號卷第36至38頁、原審卷第66至69、73
    至75頁），且有臺北關稅局扣押貨物（運輸工具）收據及搜
    索筆錄、BR 272班機登機證、財政部臺北關稅局票籤、蔡依
    霖護照影本、旅客入出境記錄查詢、Ｘ光機檢測扣案GNE 廠
    牌、SOYPROTEIN塑膠罐及查獲現場照片在卷可資佐證（見95
    台中機字第 0950011728號警卷第3頁、第14頁反面至第17頁
    、第20頁反面至第25頁）。
  (二)蔡依霖遭查獲後，經警採其尿液送請中山醫學大學附設醫院
    檢驗科藥物檢測中心檢驗結果，呈嗎啡及甲基安非他命之陽
    性反應，有該中心所出具之檢驗報告附卷可憑（見前案原審
    卷第55頁），足見蔡依霖上開所證其於臺灣桃園國際機場遭
    查獲前，分別於95年8月8日上午，在前往臺灣桃園國際機場
    途中；暨於同年月10日清晨，在菲律賓馬尼拉市投宿之飯店
    中，由被告提供而受讓毒品海洛因及甲基安非他命後，持以
    施用等情，並非虛構之語。又在蔡依霖登機手提箱內所查扣
    以GNE廠牌、SOYPROTEIN塑膠罐包裝之白粉2罐，暨以分裝袋
    包裝置於香菸盒內之白粉 3小包，經送法務部調查局鑑定後
    ，認均含有第一級毒品海洛因成分（合計淨重 2458.25，空
    包裝總重233.91公克，純度68.80%，純質淨重1691.28公克)
    ，亦有該局 95年9月3日調科壹字第09523009190號鑑定書存
    卷可查（見前案偵查卷第36頁），足見被告囑由蔡依霖自菲
    律賓馬尼拉市夾藏入境之白粉 2罐，確均為毒品海洛因，且
    屬懲治走私條例所公告管制進出口之物品無疑；而同案被告
    蔡依霖所指陳：伊置於香菸盒內之白色粉末 3小包，係被告
    各於上開時、地，分兩次無償提供予伊施用之毒品海洛因等
    語，足堪信為真實。此外，並有0000000000、0000000000號
    之行動電話各1支（均含SIM卡1張）、不詳電話號碼之SIM卡
    1張及登機手提箱各1個扣案可資佐證。是蔡依霖所證被告轉
    讓毒品海洛因、甲基安非他命予其施用及共同私運毒品海洛
    因入境之犯行，足堪認定。
  (三)被告雖以前詞置辯，且其選任辯護人亦以：(1)蔡依霖在前案
    查獲之初供稱：係「菜頭」指使伊運毒云云，嗣於前案原審
    時則改稱：「菜頭」並未要伊帶毒品回來，只叫伊去馬尼拉
    ，於前案本院審理時又稱：「菜頭」與伊沒有關係，只是打
    電話給伊，叫伊出去玩云云，蔡依霖前後所供不一；(2)依蔡
    依霖於前案所供，「菜頭」與其並非泛泛之交，按理蔡依霖
    縱無法正確知悉「菜頭」之姓名，至少可提供相關年籍資料
    以供警追查，然蔡依霖於前案始終無法供述「菜頭」之姓名
    ，在前案偵查中更稱：伊不知道「菜頭」是哪裡人及開什麼
    型的轎車，於前案原審時亦供稱：伊不知道「菜頭」是誰。
    查私運毒品係屬重罪，蔡依霖豈有可能受陌生人所託，從事
    如此重大犯罪，蔡依霖於前案所供「菜頭」之人，是否係其
    為淡化個人涉案程度為「交通」角色，以圖減輕刑責；(3)蔡
    依霖於查獲當日在台北關稅局接受詢問時供稱：「菜頭」答
    應事成後，會分給伊部分之毒品，供伊吸食云云，但在法院
    審理時則改稱：並未與「菜頭」有上開約定云云，前後供述
    矛盾，又私運毒品事涉重典，如事先未約定給予相當且明確
    之利益，一般人絕不可能輕率應允，且蔡依霖自行夾帶毒品
    入關，又無人監控，倘私吞該毒品，「菜頭」豈非血本無歸
    ，蔡依霖上開所供違背常理，實難想像；(4)蔡依霖於前案雖
    一再供稱受人指使而犯案，但對犯案之細節，卻始終含糊其
    詞。諸如；出國的護照係何人辦理、如何辦理？另對扣案之
    毒品如何取得，均未供述清楚，以蔡依霖於案發時已35歲，
    並非年輕毫無經驗之人，豈會對己身之事一問三不知，實有
    可疑；(5)依蔡依霖所供，以其吸食毒品之數量計算，每月需
    花費數萬元，其經濟應稱富裕。而於95年6月至8月間，又曾
    密集出國3次，可見其對出國應屬嫻熟，對馬尼拉亦非陌生
    ，有能力獨自前往該地接洽、取得毒品，從而本件究有無「
    菜頭」存在，蔡依霖是否受人唆使私運毒品均有可疑；(6)蔡
    依霖雖於本案指稱「菜頭」即係被告，惟其指述有重大瑕疵
    ，不能採信。諸如：蔡依霖與被告應甚為熟悉，如被告確
    為「菜頭」，其於前案大可具體指明，無庸隱瞞。蔡依霖
    於前案偵查中供稱：這次「菜頭」還跟伊一起坐同班機回來
    ，於本案原審亦證稱：被抓的這一次，伊可以確定跟「菜頭
    」搭同一班機去馬尼拉等語，然被告並非與蔡依霖同日前往
    馬尼拉，亦未搭同一班機返臺，可見被告並非「菜頭」。
    依卷內被告與蔡依霖之入出境資料所示，蔡依霖先後於95年
    6 月22日至24日、同年8月3日至5日、同年8月8日至10日，3
    度前往馬尼拉，蔡依霖在本案原審證稱：只在馬尼拉見過「
    菜頭」1次，即95年8月8日至10日被抓那次，然95年6月22日
    至24日該次出國，被告係與蔡依霖同班機往返，如被告為「
    菜頭」，至少與蔡依霖在馬尼拉見過兩次面，由此可見被告
    並非「菜頭」。蔡依霖稱：「菜頭」是使用0000000000號
    之電話，然該支電話的申請人並非被告，且該支電話於95年
    3 月21日即已啟用，迄今仍未停止使用，而被告早於96年7
    月4日即被收押，益證使用該支電話者另有他人，被告絕非
    「菜頭」等語，為被告辯護。然查：
  1.被告與蔡依霖於案發之前即已認識等情，業據證人蔡依霖於
    原審證述在卷（見原審卷第64頁），核與被告於偵查中供述
    之情節相符（見偵字第16678號卷第47頁)，足見蔡依霖應無
    誤認「菜頭」即為被告之可能；又蔡依霖與被告並無怨隙，
    亦無財務糾葛，亦據證人蔡依霖於原審證述屬屬（見原審卷
    第69頁），且被告於偵查中亦坦承：伊與蔡依霖間並無任何
    糾紛等語（見偵字第16678號卷第17頁)，故蔡依霖亦無故為
    攀陷被告之必要及動機。況被告倘非確有蔡依霖所指之託請
    私運毒品海洛因入境之情事，則何以蔡依霖所稱綽號「菜頭
    」之人在菲律賓馬尼拉市與其接觸聯繫之時，被告適巧亦身
    處菲律賓馬尼拉市，益徵蔡依霖並非無的放矢，漫言構陷被
    告。
  2.蔡依霖於95年9月4日前案偵查中雖曾供稱：這次（指蔡依霖
    遭查獲該次）「菜頭」只叫伊幫他帶東西回來，還跟伊一起
    坐同班機回來等語（見前案偵查卷第30頁），於96年10月19
    日本案原審又證稱：被抓的這一次，伊可以確定跟「菜頭」
    搭同一班機去馬尼拉等語（見原審卷第68頁）。然蔡依霖於
    95年 8月10日經警查獲後，於翌日制作警詢筆錄時，即已明
    確指稱：95年8月8日，只有伊獨自一人搭機前往馬尼拉，回
    國時也沒有他人同行等語（見中分四偵字第0960017948號警
    卷第24、25頁）。而依卷內被告與蔡依霖之入出境資料所示
    ，95年 6月22日日至24日該次出國，被告係與蔡依霖同班機
    往返；95年8月8日至10日該次出國，蔡依霖係於同年8月8日
    出國，而被告則係於同年8月9日出境前往馬尼拉，嗣兩人同
    於同年月10日回國（但與蔡依霖不同班機），此有交叉比對
    出入境一覽表在卷可查（見中分四偵字第0960017948號警卷
    第37頁）。足見蔡依霖上開於偵查及原審所述，應係隨著時
    間之經過，記憶趨於模糊，致混淆 95年6月22日至24日、同
    年8月8日至10日之出國情形，此部分應以其於最初警詢時（
    此時記憶最為深刻，且又無人情壓力）所述為可採。
  3.觀蔡依霖於原審證述之全貌，其於檢察官最初詢問時即已明
    確證稱：「（問：你和「菜頭」共去馬尼拉幾次？）兩次」
    等語（見原審卷第67頁），嗣雖曾證稱：伊只在馬尼拉見過
    「菜頭」一次等語（見原審卷第67頁），然當檢察官提示其
    出境之情形再度詢問後，蔡依霖則稱：「（問：那之前一次
    你不是和他一起去嗎？應該也碰過他吧，所以你在馬尼拉碰
    到菜頭兩次，其中一次是和他一起搭飛機去，有一次雖然沒
    有和他一起去，但在馬尼拉有見過面，是這樣子嗎？）對」
    （見原審卷第67頁），是選任辯護人此部分所辯：蔡依霖稱
    只在馬尼拉見過「菜頭」一次，然被告至少與蔡依霖在馬尼
    拉見過兩次面，由此可見被告並非「菜頭」云云，顯係斷章
    取義，不足憑採。
  4.該支0000000000號之行動電話，其申請人雖係南屏電信股份
    有限公司，而非被告，此有和信電訊股份有限公司查詢資料
    附卷可查（見本院卷第59頁）。但查，本案被告既知悉利用
    他人夾帶毒品私運入境，而隱身其後，顯非智慮淺薄之人，
    其豈可能使用自己所申請之行動電話，供聯絡私運毒品所用
    ，是該支行動電話雖非被告所申請，且目前仍由他人使用中
    ，亦不足作為有利於被告之認定。
  5.蔡依霖與被告於案發時相識僅一年，已據蔡依霖於原審證述
    在卷（見原審卷第64頁），而被告於偵查中亦供稱：與蔡依
    霖不熟，僅認識而已等語（見偵字第16678號卷第47頁)，而
    與毒品有關之犯行，其罪責均甚為深重，是被告與蔡依霖於
    相處過程中，僅以通俗之綽號自稱，並對自己之真實姓名隱
    諱不談，以免日後東窗事發為蔡依霖輕易為指認，乃事所當
    然，是蔡依霖未能得知被告之真實姓名，而於第一時間即指
    出所謂綽號「菜頭」之人即係被告，並無礙於被告本件犯行
    之認定。至蔡依霖在前案查獲之初供稱：係「菜頭」指使伊
    運毒云云，嗣於前案原審時則改稱：「菜頭」並未要伊帶毒
    品回來，只叫伊去馬尼拉，於前案本院審理時又稱：「菜頭
    」與伊沒有關係，只是打電話給伊，叫伊出去玩云云，蔡依
    霖前後所供雖有不一，然此或為蔡依霖為推卸本身之罪責，
    或係避免牽連他人，或另有其他原因，始為上開供詞，豈能
    因此即全盤否認蔡依霖所述之真實性。
  6.而蔡依霖經濟是否富裕，為何同意前往馬尼拉夾帶毒品私運
    入境，此有關蔡依霖犯罪之動機，與被告有無囑由蔡依霖私
    運毒品入境，顯無關連性；又蔡依霖雖係獨自一人私運毒品
    入境，而未由他人監控，然被告既已知悉蔡依霖之詳細年籍
    資料，蔡依霖豈敢「黑吃黑」獨自私吞毒品，而不怕家人及
    自己生命之安危。至於本案蔡依霖為被告私運毒品入境後，
    究有何好處，蔡依霖於警詢供稱：如果有攜帶毒品回國，被
    告將無償提供毒品供伊吸食等語（見中分四偵字第09600179
    48號卷第24頁），雖其於原審改稱：伊為被告私運毒品入境
    ，被告並未承諾要給伊什麼好處等語（見原審卷第66頁）。
    但查，為他人夾帶毒品入境，衡情事先應會先有協議，並給
    予適當之代價，是此部分應以蔡依霖於最初警詢所供較為可
    採（警詢較為可採之理由同上），亦不能因蔡依霖就此部分
    翻異前供，即認其所為之證述均不足採信。
  7.有關蔡依霖出國之手續係何人所辦理，與蔡依霖有無受被告
    所託代為私運毒品入境，亦無關連，蔡依霖證稱不知出國手
    續如何辦理此節，不足反證被告並無囑咐蔡依霖私運毒品入
    境。況蔡依霖護照申請書上有關蔡依霖之簽名（見前案本院
    卷第44、45頁)，與蔡依霖於偵查中之簽名（見偵字第16678
    號卷第40頁），以肉眼觀之，其運筆之方式及寫法（其中最
    明顯者，蔡依霖所寫之「蔡」左上角之「  」部分，係一劃
    ，而出國護照申請書上則為兩劃，益徵蔡依霖所供確屬真實
    ，又上開護照申請書上有關蔡依霖之簽名，雖亦與被告於偵
    查中之簽名（見偵字第16678號卷第49頁)，明顯不同，然蔡
    依霖並非證稱該護照申請書上之簽名係被告所為，故此亦不
    能作為有利於被告之認定。而本案事證已臻明確，被告之選
    任辯護人聲請將護照申請書之簽名，送請鑑定是否係蔡依霖
    所為，即無必要，附此敘明。
  8.被告原審之選任辯護人雖另為其辯稱：被告平日係在經營蔬
    果買賣，為「維帆果菜行」之負責人，有雲林縣政府核發之
    營利事業登記證影本及營業稅繳納通知單影本為證（見原審
    卷第93、94頁），是被告多次進出菲律賓，係洽談種植及買
    賣蔬果事宜，並非為私運毒品入境等語，而被告於原審亦辯
    稱其前往菲律賓係為商務之事，與毒品之運輸無關。然被告
    並未能提出此部分之具體事證以供法院參酌（諸如商務洽談
    之對象、具體內容或雙方曾合意簽署之商務文件等等），已
    難信為真實，是本院尚難逕以被告所提出之營利事業登記證
    影本及營業稅繳納通知單影本等文件，而遽為被告有利之認
    定。
三、按毒品危害防制條例之運輸毒品罪，所稱之「運輸」係指轉
    運輸送而言，不以國外輸入國內或國內輸出國外者為限，其
    在「國內運送」者，亦屬之，至於運輸之動機、目的是否意
    在為己或為他人，運輸之方法為海運、空運、陸運或兼而有
    之，均非所問。至零星夾帶或短途持送者，雖得斟酌實際情
    形，依持有毒品罪論科，但仍以無運輸或販賣之意圖者為限
    ；又運輸第一級毒品罪，所謂「運輸」，係本於運輸意思而
    搬運輸送而言，倘其有此意圖者，一有搬運輸送之行為，犯
    罪即已成立，並非以運抵目的地為完成犯罪之要件。且縱係
    零星或短途持送，除顯然無運輸之認識或意圖，得認為單純
    持有外，亦應論以該罪（最高法院94年度臺上字第2845號判
    決、93年度臺上字第1472號判決意旨參照）。查，被告雖另
    有施用毒品之惡習，其於96年7月4日20時30分許遭緝獲時，
    亦被扣得毒品海洛因 3包（合計淨重0.59公克，空包裝袋重
    0.62公克），被告其後亦經原審法院以96年度毒聲字第1109
    號裁定送觀察勒戒；但本件於蔡依霖持用之登機手提箱中所
    扣得之毒品海洛因合計淨重達 2458.25公克，且被告係委請
    蔡依霖搭乘飛機自菲律賓馬尼拉市遠程運送該等毒品海洛因
    入境，足證被告所為本件運送部分之行為並非「零星夾帶或
    短途持送」，核屬運輸毒品行為，應甚為明確。被告上開所
    辯，無非臨訟卸責之詞，不足採信。被告轉讓毒品海洛因、
    甲基安非他命及運輸、走私毒品海洛因之犯行，皆堪認定。
四、核被告乙○○所為：
  (一)本件被告先後於搭載蔡依霖至臺灣桃園國際機場搭機之途中
    ，暨在蔡依霖於菲律賓馬尼拉市所投宿之旅館飯店內，無償
    提供上開毒品海洛因予蔡依霖施用，核其此部分所為，應係
    犯毒品危害防制條例第8條第1項之轉讓第一級毒品罪。
  (二)次按藥事法第83條第1項，於93年4月21日修正公布，同年月
    23日施行，為毒品危害防制條例之後法，且按藥事法第83條
    條第1項之法定刑為7年以下有期徒刑，得併科新臺幣 5百萬
    元以下罰金，相較於毒品危害防制條例第8條第2項之法定刑
    為6月以上5年以下有期徒刑，得併科新臺幣70萬元以下罰金
    ，自以藥事法第 83年第1項之法定刑為重。佐之毒品之範圍
    尚包括影響精神之物質與其製品，而藥事之管理，亦非僅止
    於藥品之管理，毒品危害防制條例與藥事法二者，並無必然
    之特別法與普通法關係。故除有轉讓之第二級毒品，達毒品
    危害防制條例第8條第6項之一定數量，經依法加重後之法定
    刑，較藥事法第 83條第1項之法定刑為重之情形外，因藥事
    法第 83條第1項為後法，且為重法，應優先適用藥事法處罰
    （臺灣高等法院暨所屬法院 94年法律座談會刑事類提案第8
    號結論意旨參照）。本件蔡依霖供承其在菲律賓馬尼拉市投
    宿之飯店內，已將自被告處所無償受讓之毒品甲基安非他命
    施用殆盡，致其於臺灣桃園國際機場遭查獲時，並未扣得任
    何甲基安非他命，是被告所提供予蔡依霖吸食之甲基安非他
    命之數量既已無從為嚴格之證明，依刑事訴訟法「罪疑唯輕
    」之原則，應逕認被告此部分無償讓與之毒品甲基安非他命
    未達加重其刑之標準（即數量達10公克以上），依法規競合
    關係，即重法優於輕法之適用法則，本件被告無償轉讓毒品
    甲基安非他命之部分，係違反藥事法第 83條第1項之轉讓禁
    藥罪。檢察官於起訴書中雖認被告此部分（即無償轉讓毒品
    甲基安非他命部），係涉犯違反毒品危害防治條例第8條第2
    項之轉讓第二級毒品罪，揆諸前揭之說明，容有誤會，惟因
    其起訴之社會基本事實同一，爰依刑事訴訟法第 300條之規
    定，變更起訴書所引用之法條。
  (三)被告轉讓前持有毒品海洛因、甲基安非他命之低度行為，分
    別為其轉讓第一級毒品及轉讓禁藥之高度行為所吸收，均不
    另論罪。
  (四)再按數行為於同時同地或密切接近之時地實施，侵害同一之
    法益，各行為之獨立性極為薄弱，依一般社會健全觀念，在
    時間差距上，難以強行分開，在刑法評價上，以視為數個舉
    動之接續施行，合為包括之一行為予以評價，較為合理，即
    屬接續犯，而為包括之一罪（最高法院86年台上字第3295號
    判例參照）。本件被告先後兩次無償提供毒品海洛因予蔡依
    霖施用之轉讓第一級毒品犯行，其時間密切接近，侵害同一
    之法益，且行為之動機均在以此為代價而順利達成委請蔡依
    霖將上開毒品海洛因 2罐運輸入境臺灣地區之目的，各行為
    之獨立性薄弱，顯係基於同一轉讓毒品海洛因犯意下之接續
    行為，自應以包括之一罪論擬。另被告在菲律賓馬尼拉市之
    飯店內，同時無償提供毒品海洛因、甲基安非他命予同案被
    告蔡依霖施用之犯行，則係以一行為同時觸犯毒品危害防制
    條例第 8條第1項及藥事法第83條第1項之數罪名，為想像競
    合犯，應依刑法第 55條規定從一重之毒品危害防制條例第8
    條第1項之轉讓第一級毒品罪處斷。
  (五)另海洛因除係毒品危害防制條例第 2條第2項第1款所規定之
    第一級毒品外，亦係行政院依據懲治走私條例第2條第4項之
    「公告管制物品項目及其數額」甲類第 4款之管制進出口物
    品，是被告囑由蔡依霖搭乘飛機自菲律賓馬尼拉市遠程運送
    上開毒品海洛因 2罐入境臺灣地區部分，係犯毒品危害防制
    條例第4條第1項之運輸第一級毒品罪及懲治走私條例第 2條
    第 1項之私運管制物品罪。被告非法持有此部分毒品海洛因
    之低度行為，應為嗣後囑由蔡依霖共同運輸之高度行為所吸
    收，不另論罪。又被告與蔡依霖間，就上述犯行具有犯意之
    聯絡與行為之分擔，為共同正犯。被告將毒品海洛因自菲律
    賓馬尼拉市私運入臺灣之一行為，同時觸犯構成犯罪要件不
    同之私運管制物品罪及運輸第一級毒品罪，同為想像競合犯
    ，亦應依刑法第55條之規定從一重之運輸第一級毒品罪處斷
    （最高法院73年台覆字第25號判例參照）。
  (六)被告所為上開轉讓第一級毒品與運輸第一級毒品犯行，彼此
    間犯意個別，行為互殊，應予分論併罰。
  (七)被告囑由他人私運毒品入境，且運送之數量不少，犯後始終
    否認犯行，雖不足取，惟本院考量該毒品於入境出關前即為
    調查人員查獲，幸未對社會治安造成影響，其因一時貪念，
    致罹法定刑為死刑或無期徒刑之重典，相對於已運輸大量毒
    品入境並流入市面之大毒梟而言，被告對社會治安及國民健
    康之危害較小，倘處以死刑或無期徒刑，不免過苛，且無從
    與大毒梟之惡行有所區隔，是被告犯罪情狀相較於法定之重
    刑，屬情輕法重，在客觀上足以引起一般人之同情，情節尚
    堪憫恕，爰依刑法第59條規定，酌量減輕其刑。
五、原審就被告轉讓毒品海洛因與甲基安非他命部分，適用刑事
    訴訟法第300條，毒品危害防制條例第 8條第1項，藥事法第
    83條第1項，刑法第 11條、第55條之規定，予以論罪，並認
    在蔡依霖所有之香菸盒內所查扣之海洛因 3小包（不含包裝
    袋），屬本件所查獲之毒品，且係被告轉讓予蔡依霖之物，
    不問屬於犯人與否，應依毒品危害防制條例第 18條第1項前
    段之規定宣告沒收銷燬之，並說明上開毒品之空包裝袋3 個
    ，因與毒品可以析離，雖係被告乙○○用以包裹其所轉讓之
    毒品海洛因之物，惟既經被告讓與予蔡依霖，自已非屬被告
    所有，故該空包裝袋無庸宣告沒收，及審酌被告為牟取不法
    之利益，心存僥倖，不惜違法犯禁，先後無償轉讓毒品海洛
    因及禁藥甲基安非他命予蔡依霖施用，並以此為代價，引誘
    蔡依霖共同參與運輸毒品，助長毒害散佈流通，所為自應予
    以非難等情，就被告轉讓毒品部分量處有期徒刑1年8月，認
    事用法並無不當，量刑亦屬妥適，被告上訴意旨猶執前詞指
    摘原判決此部分不當為無理由，應予駁回。就被告與蔡依霖
    私運毒品入境部分，原審以被告罪證明確，予以論罪科刑，
    固非無見，惟：(一)被告就本部分犯行顯有情輕法重之情形，
    已詳如上述，應依刑法第59條規定，酌量減輕其刑，原審量
    處無期徒刑，自有未洽。(二)未扣案之0000000000號行動電話
    ，並非被告雖申請，縱係被告所持用，亦無證據證明係被告
    所有，原審誤為宣告沒收，亦有未合，被告上訴意旨仍執前
    詞指摘原判決此部分不當，雖無理由，但原判決既有上開可
    議之處，自應由本院將原判決此部分及所定之應執行刑均撤
    銷改判。爰審酌本件所查獲私運之毒品海洛因數量龐大，遠
    高於一般零星販賣或施用者之毒品純度，倘若流入市面，勢
    將助長毒品泛濫，毒害國人健康，嚴重危害社會治安，且被
    告犯罪後仍飾詞卸責，缺乏對自己行為悔悟負責之具體表現
    ，雖檢察官於原審具體求處無期徒刑，然本案尚有上開情輕
    法重等犯罪情狀，本院斟酌其犯罪之動機、目的、手段及犯
    罪後態度等一切情狀，認以量處有期徒刑20年為適當，並就
    上開上訴駁回及撤銷改判部分所量處之刑，定其應執行刑。
    至檢察官於起訴書中雖併請求對被告併科罰金新台幣 3百萬
    元，惟審之上開毒品海洛因經運輸入臺灣地區後，即為海關
    人員所查獲，該等毒品海洛因幸而未流入市面造成社會之具
    體危害，被告亦因之而未能獲取流通毒品所能獲得之不法利
    益，是本院認尚無併科罰金之必要，附此敘明。扣案之海洛
    因 2罐（與上開3小包海洛因，合計淨重2458.25公克，純度
    68. 80%，純質淨重1691.28公克），應依毒品危害防制第18
    條第1項前段之規定，宣告沒收銷燬之（不含空罐)。又蔡依
    霖遭緝獲後所查扣經析離後，用以包裝上開2罐毒品之GNE廠
    牌、SOYPROTEIN塑膠空罐 2個（用以包裝上開毒品海洛因而
    便於攜帶），係被告所有供其運輸毒品所用之物，應依毒品
    危害防制條例第 19條第1項之規定，併為沒收之諭知；另扣
    案之登機手提箱1個、內含0000000000、0000000000號SIM卡
    之行動電話 2支及不詳號碼之SIM卡1張，均為蔡依霖所有，
    且係供其與被告聯繫以供本件運輸毒品海洛因犯行所用之物
    ，業據蔡依霖於前案原審訊問時供明在卷（見前案原審卷第
    15、39、61頁)，亦應依毒品危害防制條例第19條第1項規定
    諭知沒收；至0000000000號（含SIM卡1張)之行動電話1支，
    並無證據足以證明係被告所有，而扣案之香煙盒 1個及旅行
    社訂位代號 2紙，雖均為蔡依霖所有，惟並非供本件運輸毒
    品、私運管制物品部分犯行所用或所得之物，爰均不併為沒
    收之宣告。又本件被告遭逮捕當天所查扣之毒品海洛因 3包
    、行動電話 4支、行動電話SIM卡5張、新臺幣6900元、泰銖
    1020元、港幣670元及人民幣497元等物，亦核與被告本件轉
    讓及運輸毒品犯行無直接關連性，本院自無從於本案就該等
    扣案物品併予宣告沒收銷燬或諭知沒收。另被告於馬尼拉市
    用以包裹上開2罐海洛因之毛巾，亦無證據證明係被告或蔡
    依霖所有，亦無庸併為沒收。
據上論結，應依刑事訴訟法第368條、第369條第1項前段、第364
條、第299條第1項前段，毒品危害防制條例第4條第1項、第18條
第1項前段、第19條第1項，懲治走私條例第2條第1項、第11條，
刑法第11條、第28條、第55條、第51條第5款，判決如主文。
本案經檢察官甲○○到庭執行職務。
中    華    民    國    97    年    1     月    31    日
            刑事第十庭  審判長法  官  林  照  明
                              法  官  林  欽  章
                              法  官  蔡  名  曜
上列正本證明與原本無異。
如不服本判決應於收受送達後十日內向本院提出上訴書狀，其未
敘述上訴之理由者並得於提起上訴後十日內向本院補提理由書（
均須按他造當事人之人數附繕本）。
                              書記官  劉  恒  宏
中    華    民    國    97    年    2    月    4      日
附錄論罪科刑法條
毒品危害防制條例第八條第一項
轉讓第一級毒品者，處一年以上七年以下有期徒刑，得併科新臺
幣一百萬元以下罰金。
藥事法第八十三條第一項
明知為偽藥或禁藥，而販賣、供應、調劑、運送、寄藏、牙保、
轉讓或意圖販賣而陳列者，處七年以下有期徒刑，得併科新臺幣
五百萬元以下罰金。
毒品危害防制條例第四條第一項
製造、運輸、販賣第一級毒品者，處死刑或無期徒刑；處無期徒
刑者，得併科新臺幣一千萬元以下罰金。


司法院資訊處製作；財團法人民間司法改革基金會備份。
